臺灣高等法院民事判決　　　　　　　　　　　　　　九十一年度重上字第二三二號
　　上　訴　人　甲○○
　　訴訟代理人　陳慶尚律師
　　　　　　　　宣玉華律師
　　被 上訴 人　南山人壽保險股份有限公司
　　法定代理人　郭文德
　　訴訟代理人　孫家琪
　　被 上訴 人　美商康健人壽保險股份有限公司台灣分公司
　　法定代理人　漢格蘭
　　訴訟代理人　黃靜嘉律師
　　　　　　　　楊佩怡律師
　　被 上訴 人　國華人壽保險股份有限公司
　　法定代理人　翁一銘
　　訴訟代理人　黃輝翔
　　被 上訴 人　瑞士商環球瑞泰人壽保險股份有限公司台灣分公司
　　　　　　　　（美商瑞泰人壽保險股份有限公司之承受訴訟人）
　　法定代理人　范高爾
　　被 上訴 人　新光人壽保險股份有限公司
　　法定代理人　吳東進
　　右　二　人
　　訴訟代理人　黃訓章律師
右當事人間請求給付保險金事件，上訴人對於中華民國九十一年四月三十日台灣台北
地方法院八十九年度保險字第八四號第一審判決提起上訴，本院於九十三年七月十二
日言詞辯論終結，判決如左：
    主      文
上訴駁回。
第二審訴訟費用由上訴人負擔。
    事      實
甲、上訴人方面：
一、聲明：
  (一)原判決廢棄。
  (二)(1)被上訴人南山人壽保險股份有限公司（下稱南山人壽公司）應給付上訴人新台
      幣（下同）七百二十萬元及自民國（下同）八十九年一月廿一日起至清償日止
      按年利率百分之十計算之利息。
    (2)被上訴人美商康健人壽保險股份有限公司台灣分公司（下稱康健人壽公司）應
      給付上訴人二千萬元及自八十九年一月廿二日起至清償日止按年利率百分之十
      計算之利息。
    (3)被上訴人新光人壽保險股份有限公司（下稱新光人壽公司）應給付上訴人一千
      萬元及自八十九年一月廿一日起至清償日止按年利率百分之十計算之利息。
    (4)被上訴人國華人壽保險股份有限公司（下稱國華人壽公司）應給付上訴人七百
      五十萬元及自八十九年一月廿三日起至清償日止按年利率百分之十計算之利息
      。
    (5)被上訴人瑞士商環球瑞泰人壽保險股份有限公司台灣分公司（下稱瑞泰人壽公
      司）應給付上訴人五百萬元及自八十九年一月廿二日起至清償日止按年利率百
      分之十計算之利息。
  (三)第一、二審訴訟費用由被上訴人等共同負擔。
  (四)請准上訴人提供現金或等值之華南商業銀行公館分行可轉讓定期存單為擔保以代
    釋明准予宣告假執行。
二、陳述：除與原判決記載相同者，茲引用之外，補稱：
  (一)人身保險並無複保險規定之適用。又上訴人僅須證明發生搶奪事故，並致左手肘
    傷殘之事實即可請求給付保險金，惟原審卻以上訴人所述之搶劫過程與拒絕接回
    左手肘不合理，而認上訴人未盡舉證責任，按上開事實並非上訴人應盡舉證責任
    之範疇，而系爭事故除有報案筆錄與診斷證明書可證外，觀康健人壽公司提出之
    訪問報告（原審被證四）亦可知，且康健人壽公司於原審已自認系爭事故之發生
    ，此對其他被上訴人應有證據共通原則之適用。
  (二)被上訴人如欲免除給付保險金之責任，應舉證證明系爭傷害係因上訴人之故意行
    為造成，惟渠等並未盡舉證責任，僅不斷質疑搶奪過程不合理，按上訴人當時人
    單勢孤，搶匪又握有凶器，上訴人來不及反應，左手肘即被砍下，並無不合。又
    原審僅當庭勘驗上訴人之左手肘即認定歹徒砍的三刀均為同一位置，惟此不但與
    經驗法則有違，亦與前開訪問報告不符。
  (三)保險契約於訂立時即合法生效，契約中所定之『意外』與『致殘廢』等僅係請領
    保險金之要件，非附停止條件之法律行為。又上訴人之斷臂送至醫院時不但很髒
    ，也未做好保藏，若作接合手術，可能因細菌感染致危及生命，此觀施國正醫師
    函亦可知，且接回後未必能恢復正常功能，上訴人放棄接回斷臂非以不正當手段
    促使條件成就。又拋棄同意書之簽立僅係一般醫療行為程序，亦非不正當手段。
乙、被上訴人南山人壽公司方面：
一、聲明：
  (一)上訴駁回。
  (二)第一、二審訴訟費用由上訴人負擔。
  (三)如受不利判決，願供擔保請准免予假執行。
二、陳述：除與原判決記載相同者，茲引用之外，補稱：
  (一)上訴人與被上訴人南山人壽公司簽訂新增值分紅壽險附加綜合意外保險、個人人
    身意外保險、團體意外傷害保險與海外旅行平安保險等保險契約，惟系爭傷害是
    否由外來、突發之意外事故所致為有利上訴人之事實，應由上訴人負舉證責任，
    此亦為實務見解所採，惟上訴人提出之馬來西亞警察局報案筆錄僅係上訴人之片
    面陳述，醫療證明文件亦僅能證明其受有系爭傷害。況上訴人既稱搶匪有二人，
    則渠等僅須當下以暴力行搶即可，何須將其載離現場並砍斷手肘？上訴人為何不
    抵抗？其稱左手邊搶匪一手拿刀、一手剝手錶、並按住上訴人左手，惟此顯與經
    驗法則不合，又上訴人之手肘仍可接回，惟其卻以接回後無法百分百復元而放棄
    接回，顯見其本不欲醫治，上訴人既未盡舉證責任，原審駁回其訴，自無違誤。
  (二)被上訴人康健人壽公司並無自認，縱有自認，惟本案為通常共同訴訟，其效力應
    不及於他共同訴訟人（被上證三）。
丙、被上訴人康健人壽公司方面：
一、聲明：
  (一)上訴駁回。
  (二)訴訟費用由上訴人負擔。
  (三)如受不利判決，請准被上訴人提供現金或同面額之銀行可轉讓存單為擔保，免為
    假執行。
二、陳述：除與原判決記載相同者，茲引用之外，補稱：
  (一)上訴人明知被上訴人國華人壽保險單注意事項規定於同一時間已投保其他保險公
    司旅行平安險保額累計達二千萬元 (含) 以上者，不得投保該保險，惟故意不為
    告知，其先後投保數保險公司總計四千五百萬元保險金額之旅遊平安險，為意圖
    不當得利而為複保險，保險契約應均為無效。
  (二)意外殘廢保險金給付之條件屬附停止條件之法律行為，上訴人因條件成就而受利
    益，其因系爭事故致左手斷裂，惟其斷手有接合之可能，此觀馬來西亞中央醫院
    主治醫師Dr.V.Pathmanathan 之陳述可知，惟上訴人竟以接回後雙手會不一樣長
    為由執意簽立「拋棄同意書」，顯有故意以不正當之方法促使條件成就，應視為
    條件不成就，上訴人不得請求保險金。
  (三)上訴人既為請求給付保險金之權利人，則應就其因突發外來事故致傷之事實負舉
    證責任，康健人壽公司從未就該事故之發生為自認，且上訴人之受傷情形及搶劫
    過程有諸多疑點，旅遊警察局偵察員等人係因上訴人報案時稱自己遭搶劫始朝搶
    劫方向偵辦，渠等均無法證明系爭傷害為突發外來事故所致，而報案筆錄係上訴
    人之單方面陳述，診斷證明書亦僅能證明其左手斷裂，難謂上訴人已盡舉證責任
    。
丁、被上訴人國華人壽公司方面：
一、聲明：
  (一)上訴駁回。
  (二)第一、二審訴訟費用由上訴人負擔。
  (三)如受不利判決，願供擔保請准免為假執行。
二、陳述：除與原判決記載相同者，茲引用之外，補稱：
  (一)依國華人壽公司之旅行平安保險契約特別注意事項三，因上訴人已向康健人壽公
    司及南山人壽公司投保累計超過二千萬元之旅行平安險，故已不得向國華人壽公
    司投保系爭保險，惟其隱匿上開事實，顯有不當得利之意圖，且其行為違背誠信
    及公序良俗，故系爭保險契約應均無效。
  (二)上訴人以其於馬來西亞遭歹徒砍傷成殘而請求給付保險金，因系爭事故之發生為
    有利於上訴人之事實，且其既本此請求履行債務，自應就此負舉證責任，惟馬來
    西亞醫療證明書僅顯示其上肢遭截斷，而報案筆錄內容亦僅係上訴人片面陳述，
    上訴人就系爭事故之發生陳述前後矛盾且不合常理，其主張有目擊證人，惟馬來
    西亞警訊筆錄中均無對渠等為訊問，渠等亦無到庭為證，該主張自不足採。又上
    訴人僅以康健人壽公司訪問報告之轉述即曲解被上訴人有自認，已屬無據，況共
    同訴訟人中一人所為之自認，其效力不及於他共同訴訟人。
  (三)在動手術接回斷手之前，該斷手已清洗消毒過，此觀康健人壽查訪報告可知，又
    因上訴人拒絕接回，始要求其簽署同意書並錄影存證，上訴人非醫學專業人士，
    其堅拒接回斷肢之動機實屬可疑。又其債信不良，密集投保保費低廉之高額旅行
    平安險及意外傷害保險後即發生系爭事故，其投保動機亦屬可疑。
戊、被上訴人瑞泰人壽公司、新光人壽公司方面：
一、聲明：
  (一)上訴駁回。
  (二)第二審訴訟費用由上訴人負擔。
  (三)如受不利判決時願供擔保請免假執行。
二、陳述：除與原判決記載相同者，茲引用之外，補稱：
  (一)投保後被保險人發生意外事故為變態事實，故就是否遭受意外傷害事故應由上訴
    人證明，且該事實係上訴人主張有利於己之事實，本件訴訟亦係由上訴人提起，
    況系爭事故既係上訴人親身經歷，由其舉證亦屬公平合理。惟上訴人所提出之報
    案筆錄僅係依上訴人片面陳述記載而成，醫療證明書亦僅能證明其受有系爭傷害
    ，故上訴人就「曾發生意外傷害事故致其受傷」之事實並未盡舉證責任。
  (二)被上訴人從未主張上訴人左手斷離係出於「自殘」，就此本無須負舉證責任。又
    上訴人確實財務狀況不佳，其於本次案發前短期內即投保超過近億元之鉅額保險
    ，投保動機十分可疑。且上訴人所述遭劫受傷經過不符常理，按歹徒如欲奪錶，
    僅須強行剝取即可，何必砍下上訴人之手臂？且上訴人身體其他部位均未受傷！
    又其事發後堅拒接回斷手，此有主治醫師之證言﹙康健人壽所提原審被證三﹚與
    馬國醫院存證之錄影帶可稽，其行止實與經驗法則有違。
  (三)被上訴人康健人壽公司並未就上訴人左手肘傷殘之「搶奪事故」事實為自認，況
    該訪問報告中尚有許多針對系爭事故疑點之闡述，縱認康健人壽公司有自認，惟
    其效力亦應不及其他通常共同訴訟人。
    理    由
一、被上訴人南山人壽公司之法定代理人原為謝仕榮，於本院審理中變更為郭文德，
    被上訴人美商康健人壽公司之法定代理人原為瑋晶升，於本院審理中變更為漢格
    蘭，被上訴人國華人壽公司之法定代理人原為王文博，於本院審理中變更為翁一
    銘，渠等均具狀聲明承受訴訟，核無不合，應予准許。
二、上訴人起訴主張：伊於八十八年十二月三十日於馬來西亞遭兩名男子強押入車，
    開至某地後，渠等即動手搶奪伊戴在左手之手錶，因無法取下，其中一名男子便
    將上訴人左手自肘關節以下約五公分處砍斷，系爭事故已經康健人壽公司自認，
    對其他被上訴人應有證據共通原則之適用，況被上訴人亦無法舉證證明系爭傷害
    係上訴人故意造成。又上訴人係恐細菌感染致危及生命，且接回後未必能恢復正
    常功能，始放棄接回斷臂，並無以不正當手段促使請領保險金之條件成就。系爭
    傷害屬保險契約中之第三級殘障，因上訴人曾向被上訴人等投保人身傷害保險或
    旅行平安保險，依各該保險契約之約定，被上訴人等就此保險事故之發生，應給
    付約定保險金額二分之一之保險金，惟渠等均未給付，爰依各該保險契約與保險
    法第三十四條之規定，請求被上訴人等給付如聲明所載金額等語。
三、被上訴人南山人壽公司則以：系爭傷害是否由外來、突發之意外事故所致，係屬
    有利上訴人之事實，應由上訴人負舉證責任，惟報案筆錄之內容僅係上訴人之片
    面陳述，而醫療證明文件亦僅能證明上訴人受有系爭傷害，況上訴人所稱之搶劫
    過程疑點甚多，上訴人既未盡舉證責任，原審駁回其訴，自無違誤。又上訴人堅
    拒接回原可接回之手臂，顯有不正當行為促使條件成就。被上訴人康健人壽公司
    並無自認，縱有自認，其效力亦不及於南山人壽公司等語，資為抗辯。
    被上訴人康健人壽公司則以：上訴人意圖不當得利而為複保險，保險契約應無效
    。縱認保險契約有效，上訴人亦應就系爭事故之存在及系爭傷害確為系爭事故所
    致負舉證責任，惟報案筆錄及診斷證明書均為依上訴人陳述所為之紀錄，況系爭
    事故尚有多處疑點，康健人壽公司從未就系爭事故之發生為自認。又上訴人之斷
    手並非無接合及恢復功能之可能，惟其竟拒絕接回斷手，顯有以不正當方法促使
    給付保險金之條件成就，其不得請求保險金等語，資為抗辯。
    被上訴人國華人壽公司則以：依國華人壽公司旅行平安保險契約注意事項第三點
    規定，上訴人已不可投保該契約，惟其於投保時故意隱匿其曾向康健人壽公司投
    保之事實，顯有惡意複保險之情，且其行為亦有悖誠信及公序良俗，系爭保險契
    約應屬無效。縱屬有效，惟上訴人既無法證明確有系爭事故發生及系爭傷害為其
    所致，仍不得請求保險金之給付等語，資為抗辯。
    被上訴人瑞泰人壽公司與新光人壽公司則以：上訴人於投保時均未告知已投保他
    保險公司，顯有意圖不當得利而為複保險，故系爭保險契約應無效。縱認有效，
    因投保後以發生意外事故為變態事實，故上訴人應舉證證明之，惟其無法證明，
    而康健人壽公司亦未就系爭事故之發生為自認，況其效力亦不及其他保險公司。
    又被上訴人從未主張上訴人左手斷離係出於故意，自無須就其負舉證責任。上訴
    人財務狀況不佳，其短期內投保鉅額保險，投保動機可疑，且其遭劫受傷經過及
    事發後堅拒接回斷手之情均與一般經驗法則有違等語，資為抗辯。
四、上訴人主張其於八十年七月二十五日，向南山人壽公司投保「新增值分紅壽險附
    加綜合意外保險」及「個人人身意外平安保險」，保險金額分別為四十萬元及一
    百萬元，保險期間均自八十年七月二十五日至一百五十五年七月二十五日；又於
    八十八年一月十九日，由訴外人峻邑公司以上訴人為被保險人，向南山人壽公司
    投保「團體意外傷害保險」，保險金額三百萬元，保險期間自八十八年二月十九
    日起至八十九年二月十九日止；再於八十八年十二月二十五日，向南山人壽公司
    投保「海外旅行平安保險」，保險金額為一千萬元，保險期間自八十八年十二月
    二十六日六時起至八十九年一月一日六時。另上訴人於八十八年四月二十八日，
    向美商康健人壽公司投保「海外旅行平安險」，保險金額為一千萬元，保險期間
    自八十八年四月二十八日午夜十二時起算，為期一年；嗣於八十八年五月六日，
    增加投保美商康健人壽公司之「意外傷害險」，保險金額為二千萬元，保險期間
    自八十八年五月六日午夜十二時起為期一年；以及增加投保「海外旅行平安險」
    ，保險金額為一千萬元，保險期間自八十八年五月七日午夜十二時起為期一年。
    又上訴人於八十八年十二月二十六日上午，搭機前往馬來西亞之前，分別向新光
    人壽公司、瑞士商環球瑞泰人壽公司、國華人壽公司，均設於桃園中正機場之辦
    事處，均投保「旅行平安險」，保險金額分別為二千萬元、一千五百萬元、一千
    萬元，保險期間均自八十八年十二月二十六日起至八十八年十二月三十日止，共
    計五日之事實，業據其提出南山人壽公司個人人身意外險保單、南山人壽公司團
    體意外傷害保險契約、南山海外旅行平安保險單暨要約書、美商康健人壽公司海
    外旅行平安保險書暨保險契約、美商康健人壽公司意外傷害保險加保申請書暨保
    險契約、美商康健人壽公司海外旅行保險要保書、新光人壽公司旅行平安保險要
    保書及保費收據暨保單、國華人壽公司旅行平安保險保費收據暨保單、瑞士商環
    球瑞泰人壽公司旅行平安保險要保書及保費收據暨保單各一份為證，亦為被上訴
    人南山人壽公司、美商康健人壽公司、新光人壽公司、瑞士商環球瑞泰人壽公司
    、國華人壽公司所自認，自堪信為真實。
五、按複保險，除另有約定外，要保人應將他保險人之名稱及保險金額通知各保險人
    ，要保人故意不為通知，或意圖不當得利而為複保險者，其契約無效，保險法第
    三十六條、第三十七條固定有明文。惟依據司法院大法官會議釋字第五七六號解
    釋文「契約自由為個人自主發展與實現自我之重要機制，並為私法自治之基礎，
    除依契約之具體內容受憲法各相關基本權利規定保障外，亦屬憲法第二十二條所
    保障其他自由權利之一種。惟國家基於維護公益之必要，尚非不得以法律對之為
    合理之限制。保險法第三十六條規定『複保險，除另有約定外，要保人應將他保
    險人之名稱及保險金額通知各保險人。』第三十七條規定：『要保人故意不為前
    條之通知，或意圖不當得利而為複保險者，其契約無效』係基於損害填補原則，
    為防止被保險人不當得利、獲致超過財產上損害之保險給付，以維護保險市場之
    交易次序、降低交易成本與健全保險制度之發展，而對複保險行為所為之合理限
    制，符合憲法第二十二條之規定，與憲法保障人民契約自由之本旨，並無抵觸。
    人身保險契約，並非為填補被保險人之財產上損害，亦不生類如財產保險之保險
    金額是否超過保險標的價值之問題，自不受保險法關於複保險相關規定之限制。
    最高法院七十六年台上字第一一六六號判例，將上開保險法有關複保險之規定適
    用於人身保險契約，對於人民之契約自由，增加法律所無之限制，應不再援用」
    。故依司法院大法官會議釋字第五七六號解釋意旨，保險法第三十六、第三十七
    條有關複保險之規定，不適用於人身保險契約，本件兩造均稱對複保險不再爭執
    （見本院卷九十三年七月十二日言詞辯論筆錄），合先敘明。
六、上訴人另主張其於八十八年十二月三十日，在馬來西亞遭受左手肘關節以下五公
    分處，遭砍斷之傷害；且上訴人所遭致之斷臂傷害，屬各保險契約所訂第三級殘
    障之事實，業據其提出馬來西亞外事警察局製作之報案筆錄及中譯文一份，醫療
    證明書及中譯本各二份為證，並經原審勘驗上訴人左手手肘遭砍斷處之部位，拍
    攝有照片四張附卷，且為被上訴人南山人壽公司、美商康健人壽公司、新光人壽
    公司、瑞士商環球瑞泰人壽公司、國華人壽公司所不爭執，亦堪信為真實。
七、被上訴人美商康健人壽公司雖稱意外傷殘保險為附停止條件之法律行為，上訴人
    係以不正當方法促條件成就，故該請求權並未發生效力云云。惟按所謂「附停止
    條件之法律行為」是指於所附條件成就時，該法律行為始生效力者而言。本件兩
    造所訂海外旅遊平安保險、意外傷害保險等保險契約，於契約訂立時，即已成立
    並生效，並非「附停止條件之法律行為」。至於意外傷害保險契約之約定條款：
    「被保險人於本契約有效期間內，因遭受意外傷害事故，致其身體蒙受傷害而致
    殘廢或死亡時，依照本契約的約定，給付保險金。前項所稱意外傷害事故，指非
    由疾病引起之外來突發事故」，則是意外傷害保險契約被保險人向保險人請求給
    付保險金應具備之條件或要件，與民法第九十九條第一項所謂附停止條件之法律
    行為於條件成就時發生效力者，並不相同，無所謂「以不正當方法促使條件成就
    依法視為不成就」之適用云云，並予敘明。
八、上訴人主張其左手肘遭砍斷，屬意外保險事故之發生，為常態事實，被上訴人等
    若抗辯稱上訴人之左手肘遭砍斷，非意外造成，自應就非意外造成，此一變態事
    實，負舉證責任。惟被上訴人等抗辯稱，投保後不生意外為常態，上訴人左手肘
    遭歹徒砍斷係屬變態事實，上訴人依民事訴訟法第二百二十七條之規定，自應就
    其左手肘係遭搶匪砍斷，此一有利於己之變態事實，先負舉證之責任。經查：
  (一)按「當事人主張有利於己之事實，就其事實有舉證之責任。」民事訴訟法第二百
    七十七條定有明文。是民事訴訟如係由原告（本件上訴人為原告）主張權利者，
    應先由原告負舉證之責，若原告先不能舉證，以證實自己主張之事實為真實，則
    被告就其抗辯事實即令不能舉證，或其所舉證據尚有瑕疵，亦應駁回原告之請求
    （最高法院四十三年度台上字第三七七號判例、十七年上字第九一七號判例參照
    ），故舉證責任之分配，原則上應由主張權利人負舉證之責。又同法第二百二十
    二條第二項復規定「法院為判決時，應斟酌全辯論意旨及調查證據之結果，依自
    由心證判斷事實之真偽。但別有規定者，不在此限。」。次按保險法第二十九條
    、第一百三十一條分別規定：「保險人對於由不可預料或不可抗力之事故所致之
    損害，負賠償責任。但保險契約內有明文限制者，不在此限。保險人對於由要保
    人或被保險人之過失所致之損害，負賠償責任。但出於要保人或被保險人之故意
    者，不在此限。」、「傷害保險人於被保險人遭受意外傷害及其所致殘廢或死亡
    時，負給付保險金額之責。」，故請求保險金之要件為被保險人有不可預料或不
    可抗力之意外事故。
  (二)本件依上訴人與被上訴人南山人壽公司、美商康健人壽公司、新光人壽公司、瑞
    士商環球瑞泰人壽公司、國華人壽公司間，所分別簽定之各保險契約，均約定被
    保險人即上訴人於保險契約有效期間內，因遭受「意外傷害事故，致其身體蒙受
    傷害而致殘廢者，保險人應依約給付保險金」「所謂意外傷害事故指非由疾病引
    起之外來突發事故」，係以被保險人於保險契約有效期間內，遭遇外來突發的意
    外傷害事故，致其身體蒙受傷害因而殘廢，保險人始負給付保險金之責任。是被
    保險人或受益人所主張之保險事故如無合理可懷疑時，被保險人或受益人僅須證
    明保險事故之損害已發生即可，保險人如主張其有免責事由，應由保險人負舉證
    責任。惟本件上訴人主張於上述時地遭不明歹徒砍傷，其可能之原因不只外來突
    發之意外一端，亦有出於道德危險或其他者，本件事故因上訴人主張諸多不合理
    之處（如後述），若確為意外事故，因係上訴人即被保險人所親身經歷者，由其
    負舉証責任，從証據之接近難易觀點言之，實甚公平合理，自仍應由上訴人就其
    主張出於不明歹徒襲傷之外來突發不可預料或不可抗力之意外事故，並以此意外
    事故為其傷害之直接原因之有利於己之事實，負舉證之責。必上訴人為相當之舉
    證後，被上訴人抗辯上訴人左手斷離之原因係出於自殘，被上訴人始須就上訴人
    以故意行為自殘負舉證責任，上訴人主張被上訴人應提出證據證明系爭事故是出
    於上訴人之故意行為云云，亦誤認舉證責任之分配，並予敘明。
九、上訴人主張其所遭致之斷臂傷害，係因出國至馬來西亞觀光兼訪友時，於八十八
    年十二月三十日上午零時十五分左右，自上訴人友人Setapak Jayb住處外出，遭
    兩名不詳身分男子強押入車，載往一不詳地點後，該二名歹徒為搶奪上訴人配戴
    在左手之勞力士手錶，其中一名男子遂持長刀，將上訴人左手自肘關節以下約五
    公分處砍斷，已經構成各保險契約保險事故等語；被上訴人南山人壽公司、美商
    康健人壽公司、新光人壽公司、瑞士商環球瑞泰人壽公司、國華人壽公司均否認
    之，並分別以：上訴人所主張意外事故存在有很多不合理，上訴人未就所受傷害
    確實為該意外事故所致舉證，給付保險金之條件未成就等語抗辯。經查：
  (一)本件上訴人主張雖據提出馬來西亞外事警察局製作之報案筆錄、醫療證明書及中
    譯文各二份為證。然上開報案筆錄，僅為上訴人向馬來西亞警察片面陳述所為之
    記錄；上開診斷證明書，亦僅能證明其左手受有斷裂之傷害，尚不能作為證明其
    受傷之原因，係出於外來突發意外事故之直接證據。又上訴人原稱赴馬來西亞係
    為訪友及觀光（見原審卷一第九頁起訴狀第四頁倒數第三行），卻於原審庭訊時
    改稱是為了廢輪胎生意（見原審卷二第七七頁筆錄）；另上訴人最初係向馬來西
    亞警方供稱「以不詳尖銳物抵住我後背」（見原審卷一第一八頁原證一），足見
    當時上訴人無法辨識是何兇器，惟其後又改口稱「拿了一把尖刀抵住我的腰部」
    （見原審卷一第三九一頁被上訴人對康健人壽公司所作意外事故說明書）、「其
    中一個歹徒用尖刀抵住我的腰部」「兩個歹徒都有拿刀，左邊的歹徒從駕駛座走
    過來在我的左邊」（見原審卷一第七八、七七頁筆錄），旋又改口「開車的歹徒
    下車時，我不知他有沒有拿刀」（見原審卷一第九○頁筆錄）；原稱「事故係發
    生於與朋友聚餐結束返回住處，發現沒煙，外出購買途中」（見原審卷一第三九
    一頁對康健人壽公司意外事故說明）；但又稱係發生於「從友人Setapak Jayb
    （中文名徐寶基）住宅走出，欲到附近商店購買」（見原審卷一第九頁起訴狀）
    ，前後已矛盾。另依上訴人所自述遭遇搶劫之受傷過程，亦有諸多不合常情之處
    。例如上訴人自承二名歹徒均有持刀，係為搶奪財物，始將其推入車內，再載往
    偏僻之處所行搶；但若二名持刀歹徒欲搶奪上訴人之財物，於強押上訴人上車時
    ，即可行搶；復於強押上訴人上車後，於車上亦得行搶；應無須駕車將上訴人載
    往另一地點後，始強拉上訴人下車行搶，沿途並甘冒上訴人呼救或遭人發現之風
    險。又歹徒如僅欲搶奪上訴人配戴之手錶，以歹徒二人之多數武力，且依據上訴
    人所述同車行進相當時間，可輕易強取手錶，何須將上訴人之左手肘砍斷；且上
    訴人當時並非毫無知覺，亦非不知反抗，為何歹徒先後砍下三刀後，上訴人除左
    手肘斷裂傷之外，並無其他抵抗之傷勢。參以，歹徒若持刀欲砍斷上訴人之左手
    肘，為何歹徒所砍下之三刀，均位於上訴人左手肘之同一部位；此有原審當庭勘
    驗上訴人之左手肘，拍攝有左手肘斷裂處之照片四張在卷可證。
  (二)又台北醫院施國正醫師於九十年八月十五日覆函原審意旨雖稱「斷肢可不可能接
    合成功，也要視當時的受傷狀況而定，如果傷口很髒，或是……若勉強做接合手
    術，則有可能危害病人生命，此時醫師當然會考慮截肢為第一優先」，惟其結論
    為「病人斷肢或斷指是否須要接回？應是要看第一位看診的醫師的專業判斷而定
    」（見原審卷二第四八頁）。本件上訴人之左手肘遭砍斷後，隨即為馬來西亞警
    方送至中央醫院就醫，依據吉隆坡中央醫院主治醫師 Dr.V.Pathmanathan曾獲頒
    馬來西亞傑出醫療獎之能力，以當時情景具接回、醫治之可能；但上訴人卻向主
    治醫師Dr.V. Pathmanathan表示，拒絕接回找回之左手肘，進而簽立「拋棄同意
    書」，此為兩造所不爭執。上訴人雖辯稱因其斷臂骯髒且怕細菌感染，醫生又需
    利用腳筋接合，接回後兩手會不一樣長，始拒絕接回馬來西亞警察找回之左手云
    云。然依主治醫師Dr.V.Pathmanathan 於接受被上訴人美商康健人壽公司之訪問
    時表示：「當時若動手術確定可以接回斷手，只要在受傷九小時內，都有機會接
    回去。因手斷成兩截，駁接會有些困難，駁接後左手會比右手短約三公分，手勁
    也可能比較弱。但當時若不動手術者，那手臂百分之百失去功能，若動手術，雖
    不能保證能恢復百分之百的功能，但透過復健及種種其他醫療方法，斷手功能可
    由百分之二十，晉升至百分之三十，晉升至百分之四十，晉升至百分之五十，晉
    升至百分之八十。」，訪視報告雖稱「斷手剛送到醫院時很髒，且未作好保藏」
    ，亦提及「但在動手術接回斷手之前，該斷手已清洗消毒過了」等語，此有被上
    訴人美商康健人壽公司提出上訴人亦不爭執之訪問報告在卷足憑（見原審卷一第
    三七四至三七六頁）。而一般人於手肘斷裂後，莫不苦求找回手肘接回，何人能
    忍受斷手之痛苦。則上訴人在其左手肘斷裂後，僅以傷口骯髒細菌感染、需利用
    腳筋接合、接回後兩手會不一樣長為由，拒絕接回經馬來西亞警方找回之左手，
    顯與一般常情不符。
  (三)再上訴人於本件左手肘斷裂事故發生前，先於八十八年十二月三日，支票帳戶成
    為拒絕往來戶，退票未註銷金額達四百七十萬七千元，此有該退票理由單在卷足
    憑。復於八十八年十二月七日，上訴人持有之彰化商業銀行信用卡，因消費款項
    未繳，遭強制停用；嗣上訴人持有合作金庫銀行、荷蘭銀行、渣打銀行、中國信
    託商業銀行之信用卡，亦分別因信用貶落、消費款未繳等因素，遭強制停卡，此
    復有財團法人金融聯合中心信用卡資訊在卷可證。另上訴人尚積欠合作金庫銀行
    三百三十五萬一千四百八十三元、九十六萬三千零八元；中和地區農會四百六十
    萬元，此分別有合作金庫銀行九十年二月二十日（九○）金合埔乾字第○七一六
    號函所附之借據二紙，中和地區農會借據一紙在卷足憑。又被上訴人所有坐落新
    竹縣竹北市○○○段一○三九地號土地，於八十八年十二月十六日，遭債權人彰
    化商業銀行，以台灣新竹地方法院八十年度執全字第八一三五三號函，予以假扣
    押；另被上訴人所有坐落台北縣中和市○○段二八張小段三八九之八地號土地，
    於八十八年十二月十三日，經債權人彰化商業銀行，以台灣板橋地方法院八十八
    年度民執全字第三二二○號函，予以假扣押；此復有該土地登記謄本在卷足憑。
    可知上訴人於本件左手肘斷裂之前，有財務不佳之情形。
  (四)從而，本件上訴人主張遭遇歹徒搶奪財物之過程，前後矛盾，且有諸多不合理之
    處；而上訴人於其左手肘斷裂後，僅以傷口骯髒細菌感染、需利用腳筋接合、接
    回後兩手會不一樣長為由，拒絕接回左手肘，亦與一般常情不符；參以，上訴人
    於本件左手肘斷裂事故發生前，有上開財務不佳之情形；則本件就上訴人主張係
    因於馬來西亞遭遇二名持刀歹徒行搶，始為歹徒砍斷左手肘之過程，尚難使法院
    產生本件保險事故之發生，係由於外來、突發之不可預料或不可抗力事故所致之
    確信。
十、上訴人雖稱被上訴人美商康健人壽公司於原審中提出訪問吉隆坡旅遊警察局偵察
    員Kumar警官、前警察總局副警長Mr.Thavanayagam、警察總局警長、警察總局首
    席偵察員 (督察)R.THINAGARAN 經過之訪視報告（見原審卷一第三八○頁被證四
    ）自認上訴人是因搶奪事故造成左手傷殘，就該事故已為自認，自認效力及於所
    有被上訴人云云。惟按所謂「自認」係指民事訴訟當事人，在訴訟事件審理中，
    於準備書狀內或言詞辯論時或在受命法官、受託法官前，對於他造主張不利於己
    之事實，為承認此事實之陳述。故自認限於本訴訟中，如於訴訟外或他訴訟中承
    認他造主張之事實，僅得作為證據之用。查本件康健人壽公司自始至終即否認上
    訴人受傷是因外來突發意外所致，不論是搶奪或其他原因所致，皆予以否認，並
    於原審針對受傷情形及搶劫過程有違常情，提出諸多質疑，上訴人徒以美商康健
    人壽公司於原審所提民事答辯三狀陳稱：「曾派員親訪旅遊警察局偵察員 Kumar
    警官、前警察總局副警長 Mr.Thavanayagam、警察總局局長、警察總局首席偵察
    員（督察）R.THINAGARAN了解案發經過，其內容全文請參見被證四」，而依系爭
    「被證四」證據資料「訪問報告」轉述「有三個女學生目賭…用刀砍斷」等語，
    即曲解為被上訴人對搶奪事故「自認」，惟馬國警訊筆錄均無該三位女學生之訊
    問筆錄，旅遊警察局偵察員 Kumar亦稱「對本案印象已相當模糊」，衡情歹徒挾
    持上訴人上車駛行相當時間後，竟選擇有三位女學生在場睽睽目擊之下，停車行
    兇傷人，並不合情理，而馬國旅遊警察局偵察員Kumar 警官、前警察總局副警長
    Mr.Thavanayagam、警察總局警長、警察總局首席偵察員 (督察)  R.THINAGARAN
    等人之所以朝搶劫方向偵辦，是依循上訴人報案時稱自己遭搶劫所致，報案筆錄
    僅是上訴人向馬來西亞警察陳述所為之紀錄，又依上訴人自述之搶劫過程及受傷
    情形又有諸多如前述之疑點未能釐清，馬國警方之陳述也因未能逮捕嫌犯，造成
    於訪談報告中對於案發事實之陳述與上訴人之陳述間有諸多重大不一致之處，如
    ：警方稱汽車載了「三名華人」歹徒（見原審卷二第三八一頁），但是上訴人自
    稱歹徒是「二名馬國當地人」等語，亦不一致，訪視報告中復有諸多不利於上訴
    人之記載，本件美商康健人壽公司並未就上訴人因搶奪造成左手肘傷殘之事實為
    自認，無從為有利於上訴人之認定。
十一、綜上論述，上訴人主張，為不足採，被上訴人抗辯尚屬可信。上訴人不能證明
      遭遇歹徒搶奪財物傷害致殘砍斷左手，尚難使本院產生本件保險事故之發生，
      係由於外來、突發之不可預料或不可抗力事故所致之確信，從而，上訴人依上
      述各保險契約之約定和保險法第三十四條之規定，請求被上訴人南山人壽公司
      、美商康健人壽公司、新光人壽公司、國華人壽公司、瑞士商環球瑞泰人壽公
      司，分別給付七百二十萬元、二千萬元、一千萬元、七百五十萬元、五百萬元
      ，及分別自八十九年一月二十一日、同年月二十二日、同年月二十一日、同月
      二十三日、同年月二十二日起，均至清償日止，按年息百分之十計算之利息，
      均為無理由，均應予駁回。其假執行之聲請亦失所附麗，應併予駁回。原審為
      上訴人敗訴之判決及駁回其假執行之聲請，並無不合。上訴意旨指摘原判決不
      當，求予廢棄改判，為無理由，應予駁回。
十二、本件事證已經明確，關於上訴人聲請調取其在吉隆坡被砍斷左手臂之刑案資料
      及被上訴人聲請詢問是否已破案，經本院再三函請外交部、駐馬來西亞代表處
      、內政部警政署刑事警察局函調，均無結果，經兩造協議簡化，同意捨棄此部
      分調查，以現有資料作判斷；兩造其餘攻擊防禦方法於判決結果已無何影響，
      爰不一一贅述，一併敘明。
十三、據上論結，本件上訴為無理由，依民事訴訟法第四百四十九條第一項、第七十
      八條，判決如主文。
中　　　華　　　民　　　國　　九十三　　年　　　七　　　月　　二十六　　日
                                民事第二庭
                                    審判長法  官  張  耀  彩
                                          法  官  王  仁  貴
                                          法  官  黃  嘉  烈
正本係照原本作成。
如不服本判決，應於收受送達後二十日內向本院提出上訴書狀，其未表明上訴理由者
，應於提出上訴後二十日內向本院補提理由書狀（均須按他造當事人之人數附繕本）
上訴時應提出委任律師或具有律師資格之人之委任狀；委任有律師資格者，另應附具
律師資格證書及釋明委任人與受任人有民事訴訟法第四百六十六條之一第一項但書或
第二項（詳附註）所定關係之釋明文書影本。
中　　　華　　　民　　　國　　九十三　　年　　　七　　　月　　二十七　　日
　　　　　　　　　　　　　　　　　　　　  書記官  倪  淑  芳
附註：
民事訴訟法第四百六十六條之一（第一項、第二項）：
對於第二審判決上訴，上訴人應委任律師為訴訟代理人。但上訴人或其他法定代理人
具有律師資格者，不在此限。
上訴人之配偶、三親等內之血親、二親等內之姻親，或上訴人為法人、中央或地方機
關時，其所屬專任人員具有律師資格並經法院認為適當者，亦得為第三審訴訟代理人
。
